臺灣高等法院臺南分院刑事判決　　　　　　　　　　　　　　　　　　　　行股
　　上　訴　人
　　即　被　告　甲　○　○
　　指定辯護人　本院公設辯護人　庚　○　○
　　上　訴　人
　　即　被　告　丁　○　○
　　選任辯護人　蘇　正　信　律師
　　　　　　　　蔡　進　欽
　　　　　　　　蔡　弘　琳
右上訴人因殺人等案件，不服臺灣嘉義方法院八十五年度重訴字第十一號中華民國八
十六年二月二十七日第一審判決（起訴案號：臺灣嘉義地方法院檢察署八十五年度偵
字第一五五三、一五五五、二五四０號），提起上訴，判決後經最高法院第五次發回
更審，本院判決如左：
    主      文
原判決關於甲○○共同殺人及定執行刑暨丁○○部分均撤銷。
甲○○共同殺人，處無期徒刑，褫奪公權終身。
丁○○共同殺人，處有期徒刑拾伍年。
新光百年長青壽險繳費八年期有體檢契約要保書上偽造之「丙○○」署押沒收。
    事      實
一、甲○○原在臺中市經營冷氣空調業務，丁○○則擔任其會計，嗣因經營不善而於
    民國（下同）八十三年四月間結束營業，並積欠丁○○鉅額債務，嗣丁○○為能
    向甲○○取回該欠款，二人乃謀議由甲○○先向保險公司投保，而後以假失蹤或
    謀害第三人以為替身，製造自己意外死亡之方式，向保險公司詐領保險金以償還
    債務。二人旋意圖為自己不法之所有，共同基於偽造文書、詐欺、及殺人之犯意
    聯絡，先由丁○○介紹甲○○於八十三年五月十四日（起訴書誤載為五月十三日
    ），以甲○○自己為被保險人，另以其不知情之父親丙○○為要保人及受益人，
    由甲○○冒用偽簽丙○○之署名，並盜用所保管之丙○○印章填具「新光百年長
    青壽險繳費八年期有體檢契約要保書」，由時任新光人壽保險股份有限公司（下
    稱新光人壽）不知情之業務員己○○經手，提出行使，而向該公司投保新光百年
    長青壽險，保險金額為新臺幣（下同）一千五百萬元，另附加保險金額為五百萬
    元之平安意外傷害保險，足以生損害於丙○○及新光人壽。嗣辦妥上開保險後，
    丁○○即多次催促甲○○應依原訂計畫進行，俾能及早領取保險金抵償債務，惟
    因甲○○遲遲無法依議進行詐得保險金。嗣甲○○及丁○○為早日詐領上開保險
    金，復進一步推動殺害第三人以冒充甲○○已死亡以領取保險金，議定後即由丁○○出資七萬元，由甲○○於八十四年五月十五日，至嘉義市○○路○段００七
    汽車商行購買車牌ＲＹ－０八三二號自用小客車一輛，並與丁○○商量後，由甲○○於同年月二十七日，至臺中市南屯區豐樂里九鄰昌明巷，找一名經常在丁○○娘家即臺中縣烏日鄉○○○路附近百聖公廟出入，智能較常人為低，綽號為「
    黑人」之陳福來（三十年六月一日出生），向陳福來及伊家人佯稱欲載陳福來至
    南部養羊云云，而將陳福來騙至嘉義地區，欲作為頂替甲○○死亡之對象。甲○○於將陳福來騙至嘉義地區後，即安排陳福來住在嘉義市○○路三０二號宏興旅
    社，並招待陳福來吃喝，當日晚上十一時三十分許，甲○○即駕駛上開自用小客
    車，搭載陳福來至嘉義縣大埔鄉○○村○○○○路三四０公里五百公尺處，點燃
    預置在車內之松香油，欲以火燒車之方式，企圖燒死陳福來以便向保險公司詐領
    所投保之保險金，幸因陳福來迅速逃出車外始未得逞，惟該自用小客車則已因火
    燒而全毀，無法再使用。
二、甲○○嗣再至上開００七汽車商行，以廉價購得車牌ＸＥ－九九六九號之自用小
    客車一輛，承原殺人之犯意，欲接續加害陳福來以詐領保險金。八十四年五月三
    十一日，甲○○再度往阿里山公路勘察地形，並擇定製造假車禍謀害陳福來之地
    點，為正在修路之嘉義縣阿里山鄉○○村○里○○路五十七公里八百公尺處之危
    險路段。同年六月一日傍晚，甲○○先載陳福來至茶室飲酒作樂，俟陳福來略有
    醉意後，甲○○即駕駛該車牌ＸＥ－九九六九號之自用小客車，搭載陳福來至上
    開事先預定之地點，將車停靠在右側路旁有斜坡之空地上，並將車頭反轉前輪緊
    臨山谷朝下坡方向停放。至翌（二）日凌晨三時至四時間，因陳福來吵著要發動
    引擎回家，甲○○預見該車之前輪已緊靠山谷邊緣，且朝下坡方向停放，又該車
    雖係手排車但因處於一檔前進狀態，車子一經發動必將前衝墜落山谷而致車毀人
    亡，並因其原即與與丁○○謀議殺人詐領保險金，遂本於原訂之計劃誘使陳福來
    坐在駕駛座上，其則在車外左側發動引擎，致陳福來人車往下坡方向衝入山谷。
    陳福來因而受有左前胸部二乘一公分、右季肋部五乘二公分及左外肘部三乘二公
    分之表皮剝落、左大腿部骨折、左後膝部五乘三公分創傷，並因而腦挫傷當場死
    亡，甲○○見計得逞，即先在現場路旁排水溝內躲藏，嗣見陳福來屍體被抬出，
    始下山攔車離去。
三、嗣嘉義縣警察局竹崎分局之員警接獲報案，於當天下午趕往現場處理，查明車輛
    所有人為甲○○，報紙亦披載甲○○發生車禍死亡，甲○○之胞兄乙○○、胞弟
    姜坤秀見報後，乃於翌（三）日一同南下嘉義縣水上鄉中庄村之增光寶塔認屍，
    因當時屍體臉部傷痕累累，難以辨認，無法確定死者是否為甲○○，而未予認領
    ，並連夜趕回臺北。而丁○○於獲悉乙○○兄弟未認屍後，即於同年月四日凌晨
    一時許及同日上午七時許，先後打電話給乙○○聲稱有重要事情要當面談，並約
    乙○○在臺北縣板橋市○○路○段二一一巷乙○○住處附近之消防隊對面見面，
    見面時丁○○即告知乙○○稱：死者係一名泰籍男子，偽裝為甲○○，因甲○○
    欠債甚多，地下錢莊及法院均要找他，甲○○乃詐死欲詐領保險金還債，要乙○○救甲○○等語。惟乙○○仍心中存疑，丁○○乃當場撥打行動電話由甲○○與
    乙○○直接交談，以證明其所言非虛，甲○○並於電話中要求乙○○幫忙，乙○○（業經原審判處詐欺罪刑確定）即基於與甲○○、丁○○共同詐領保險金之犯
    意聯絡，答應前往認屍，甲○○並將陳福來之身體特徵告知乙○○，以便指認屍
    體。嗣乙○○復將甲○○未死之事告知乃父丙○○，丙○○（業經原審判處詐欺
    罪刑確定）亦基於共同詐領保險金之犯意聯絡，於同年月六日與乙○○一同南下
    認屍，六日下午四時許，丙○○與乙○○在警訊及檢察官相驗屍體時，均故意指
    認死者為甲○○。乙○○於認完屍後，甲○○與丁○○即交付三萬元予乙○○作
    為報酬。惟因丙○○、乙○○二人無意瞭解現場實際情形，且急欲將屍體火化，
    對甲○○如何發生車禍致死，漠不關心，有悖常情，相驗該案之臺灣嘉義地方法
    院檢察署檢察官乃心有存疑。嗣丙○○於同年月十二日向新光人壽提出申請給付
    保險金，經該保險公司調查發現甲○○近況經濟不佳，且戶籍多次遷移，認為有
    諸多疑點，懷疑該案有詐領保險金之情事，遂函請臺灣嘉義地方法院檢察署偵辦
    ，經該署原辦理陳福來死亡相驗之檢察官通知原經手辦理甲○○投保事宜之業務
    員己○○（業經本院上訴審判處詐欺罪刑確定）到庭辨認屍體相片，己○○於接
    獲檢察官之傳票後即告知丁○○。丁○○遂於開庭前一日即同年十月二十二日晚
    上，帶己○○至桃園市某不詳店名之旅館與甲○○見面，並要己○○於庭訊時指
    認相片中之屍體為甲○○。己○○於見過甲○○後，已知甲○○未死。惟己○○
    因積欠他人借款約二百萬元左右，且甲○○及丁○○並允諾詐領保險金得逞後，
    分予己○○二百萬元。己○○即基於共同詐取上開保險金之犯意聯絡，同意於出
    庭時指認相片中之屍體為甲○○。甲○○並告知己○○關於死者之身體特徵，以
    便指認。惟己○○仍不放心，甲○○乃表示有事其願負責。己○○遂要求甲○○
    書寫係受甲○○之脅迫而指認屍體照片之書面字條，交由丁○○保管存證，以作
    為保障。翌（二十三）日上午，己○○在丁○○之陪同下，至臺灣嘉義地方法院
    檢察署應訊，並指認陳福來屍體之相片係甲○○。新光人壽得知己○○亦指認該
    屍體相片確係甲○○後，因而陷於錯誤，並慮及遲延理賠所累積之利息給付壓力
    ，乃簽發保險金面額為二千萬零五千九百九十三元、付款銀行為臺新國際商業銀
    行、票據號碼為ＫＡ0000000號、日期為八十四年十一月十四日之支票一
    紙予受益人丙○○，己○○並擔任新光人壽給付保險金予丙○○之見證人。同年
    十一月十七日，丁○○、己○○二人乃會同丙○○及不知情之盧楊玉珠、楊月英
    、江文進等人，共同前往富邦商業銀行板橋分行，自丙○○之帳戶內提領一千七
    百萬元，餘三百餘萬元則留供甲○○使用，得手後丁○○依約將提領出之一千七
    百萬元中之二百萬元交付己○○，另將其中十五萬元交予丙○○。嗣新光人壽另
    簽發付款銀行為臺新國際商業銀行、日期為八十五年一月八日、金額為五十萬六
    千六百四十四元、票據號碼為ＫＡ0000000號、受款人為丙○○之支票一
    張予丙○○，作為遲延理賠保險金之遲延利息，甲○○乃於八十五年一月八日，
    將該款項存入丙○○帳戶內，當日即領取二十五萬元，除八萬元由丙○○使用外
    ，另請丙○○代為轉予蘇秀裡七萬元、胞妹姜秋香九萬元、胞弟姜坤秀一萬元以
    清償債務（以上三人業經原審判處收受贓物罪刑確定）。嗣臺灣嘉義地方法院檢
    察署檢察官指揮嘉義市警察局持續追查，於八十五年三月七日下午十二時許，在
    嘉義市○○街一五九巷五十九號前逮獲甲○○，並依甲○○之供述循線查悉上情
    。
四、案經嘉義市警察局移送臺灣嘉義地方法院檢察署檢察官偵查起訴。
    理      由
一、訊據上訴人即被告甲○○、丁○○二人，固均不諱言有利用被害人陳福來之死亡
    ，而向新光人壽詐領鉅額保險金之事實；惟均矢口否認有何共同殺人之犯行。被
    告甲○○在本審及更四審時均辯稱：其未以火燒車之方式欲燒死被害人陳福來，
    亦不悉被害人陳福來如何跌落山谷死亡，第一次之所以火燒車，係因當時其車後
    放有一桶工地使用之松香油，適其汽車鑰匙掉落，乃點燃打火機找尋手電筒，欲
    以手電筒之燈光尋找掉落之鑰匙，不慎引燃漏出之松香油致失火；又其與被害人
    陳福來於八十四年六月一日晚上，因為要回臺中，乃偕同被害人陳福來開車行走
    阿里山公路以便觀看日出，於當晚九時許抵達阿里山公路上開地點後，即先在車
    內睡覺，至翌（二）日凌晨三、四時許醒來，因被害人陳福來吵著要回家，其乃
    至旁邊之挖土機上睡覺，不久即聽見有車輛掉落山谷之聲音，並非其發動引擎致
    人車衝下山谷所致云云。另其在原審及本院其他歷次審理時則辯稱：被害人陳福
    來所坐之小客車，係被與其一同上山之二輛車中之其中一輛將該車頂下山谷，其
    未殺害被害人陳福來，全案係被告丁○○夥同己○○及案外人郭宗明、劉錫暨
    綽號「黑管」、「油漆」之人所為，其係被迫參加，且其並非自願駕駛小客車墜
    崖，係因己○○告知被告丁○○一年之保費快到期，為避免浪費第二年之保險費
    ，要儘速結束其之性命等語後，被人拿槍逼迫，其始閉上眼睛方向盤猛力一轉而
    衝入山谷，幸該小客車後輪卡到路磚，始未衝入山谷，嗣經路人將其拉起後，其
    始未喪命，又其亦不識且未見過被害人陳福來，被害人陳福來純粹係被告丁○○
    與己○○二人，安排其至被害人陳福來家將被害人陳福來載走云云。被告丁○○
    亦辯稱：其未介紹被告甲○○投保新光人壽，不認識綽號「黑人」之被害人陳福
    來，未與被告甲○○謀議，由被告甲○○往找被害人陳福來將之殺害詐領保險金
    ，亦未與被告甲○○前往勘查欲加害被害人陳福來地點之地形，更未參與任何加
    害被害人陳福來之行為，被告甲○○係因不滿其另行改嫁郭宗明，心懷怨恨，始
    於警訊及歷次偵審中，誣指其共謀加害被害人陳福來詐領保險金，其確係於得知
    被害人陳福來死亡後，始起意利用該事件詐領保險金，要與殺人無云云。
二、然查：
（一）本件陳屍現場之死者確係被害人陳福來，已迭據被告甲○○先後在歷次偵審中
      供承不移，並據被害人陳福來之養母戊○○、養方妹婿王銘崇、養方胞兄黃添
      義等人，分別在偵訊時指認屍體相片屬實（見偵查二卷第六十二頁）。且被害
      人陳福來經常在被告丁○○娘家附近廟宇出入，係被告丁○○與被告甲○○商
      量後，始以被害人陳福來作為替死之對象，復據被告甲○○在警訊及偵查中供
      陳無訛。又被害人陳福來確係於右揭時地連同車牌ＸＥ－九九六九號之自用小
      客車跌落山谷，致左前胸部二乘一公分、左外肘部三乘二公分及右季肋部五乘
      二公分之表皮剝落、左大腿部骨折、左後膝部五乘三公分創傷，並因而腦挫傷
      當場不治死亡等情，亦有道路交通事故調查報告表、警繪現場圖、現場照片十
      四張，及經檢察官督同法醫師相驗屍體，所填製之勘驗筆錄、相驗屍體證明書
      、及驗斷書各一紙，附於相驗卷足稽。另被害人陳福來之骨灰一罐，已由被害
      人陳福來之養方妹婿蕭澄洲領回，亦有領據一紙附於警卷可佐（見警卷第七十
      一頁），足證被害人陳福來確已於右揭時地墜落山谷不治死亡至明。
（二）觀諸被告甲○○在警訊中所供稱：「到嘉義縣大埔鄉準備以火燒車手法將陳福
      來燒死在車內（代替我死亡）詐領保險金，因陳福來逃出來未得逞」、「‧‧
      到肇事地點，將陳福來騙到駕駛座，我站在右側（應係左側）車外（以手發動
      引擎）將人車推入山谷後，我逃到附近觀看，至翌日見警察將陳褔來抬出確認
      死亡後，攔一部不詳車號之計程車付給八百元，載我到嘉市○○路圓環附近離
      去。」（見警卷第八頁八十五年三月八日警訊筆錄）、「直到凌晨三、四點左
      右我才下手發動引擎將陳褔來人車推入山谷，我並未立即離去，滯留在現場，
      直到當天下午約三點左右看到救難人員將陳褔來之屍體抬上證明死亡後，始攔
      車下山到嘉義市區。」（見警卷第二十四頁八十五年三月十一日警訊筆錄），
      及在偵查中所供稱：「當時車子原來是一檔，前輪已經靠近山谷邊，我和他（
      陳福來）爭著要發動車子，當時我也很猶豫，想把車子開到後退檔，突然車子
      一震就掉下去了‧‧我躲在大排水溝，等到陳福來屍體被抬上來，我才走下坡
      去攔計程車，那時是下午了。」各等語（見偵查二卷第二十八、二十九頁），
      已足認被告甲○○係蓄意欲以火燒及推落山谷方式，置被害人陳福來於死地。
      雖被告甲○○質疑火燒車時，被害人陳福來及時逃出後所穿之衣服是否乾淨，
      乃至其自己之頭髮有無燒焦？然此因承辦警員蕭國川當時未注意已無從證述，
      惟確有火燒車之情事，既經證人蕭國川證述屬實（見更四審卷第五十七頁），
      且有被告甲○○於火燒車翌日所作之警訊筆錄足稽（見偵字第一五五五號卷第
      九十二頁），是被告甲○○嗣改稱該次係失火云者，即難認屬實情。又警訊時
      並未刑求被告甲○○，不惟已據證人即承辦刑警洪俊龍、吳丞一、林鐘成、及
      陳柏宏等人於本院更四審審理中，及該四證人暨林福成、溫明芳、吳國銘、蕭
      國川等證人於本院更一審審理時，分別到庭證述不移（見更四審卷第二十九、
      五十八頁、更一審卷第七十七、七十八、一四五頁），即被告甲○○在本院更
      一審審理中亦陳稱並未看見到庭之刑警刑求不虛（見更一審卷第七十七頁）。
      至卷附臺灣嘉義看守所函送本院前審之「收容人入所前身體健康調查狀況自述
      登記簿」（見更一審卷第一一五頁），雖有被告甲○○於八十五年三月七日被
      刑警隊刑求之記載。惟經本院前審傳訊當時體檢醫師孫國強，既證稱因已時隔
      太久，對於被告甲○○並無記憶，且依該登記簿記載之受傷經過又僅係被告甲○○之自述，況腹部受傷之原因甚多，被告甲○○又陳稱不知被何位刑警以何
      物毆打（見更一審卷第七十七頁），自難僅以其腹部有受傷即認係被刑求所致
      。另被告甲○○在本院前審具狀主張：被刑求入嘉義看守所後因嚴重創傷，為
      單位主管紀文忠發覺送醫，並請求傳喚紀文忠調查乙節，既經本院前審傳訊查
      無紀文忠其人，有該所註記存卷足稽（見更一審卷二第八十頁），且被告甲○○在檢察官偵訊中復稱未有刑求之情事（見更四審卷二第一０四頁），尤以被
      告甲○○在偵查中對其發動車子，致被害人陳福來衝入山谷之情節，猶自白不
      諱，並稱當時其曾一度猶豫，亦已有如上述，況其在警訊時苟有被刑求之情事
      ，又何以在檢察官偵查初訊時亦為與警訊相同之自白（見偵查卷二第二十七至
      二十九頁），更在原審供稱：被害人陳福來係被告丁○○找的，他說要「黑人
      」替死等語（見原審卷一第二十一頁），並具狀自白稱：被告丁○○在嘉義凱
      撒汽車賓館住兩天，白天陪伊去找路線及找目標陪同死亡．．．好多天才在南
      屯廟口找到「黑人」，也就是死者，被告丁○○告知是那位，第二天又帶伊到
      「黑人」住的巷口，要伊隔天去載「黑人」．．．伊答應被告丁○○去載死者
      陳福來，也才會造成被害人陳福來之死亡，伊從被害人陳福來死亡的那一刻開
      始到現在，無時無刻都在深深的懺悔等語（見原審卷一第二０四、二０五、二
      一二頁），益足認被告甲○○在警訊及偵查中之自白核屬實情。至被告甲○○
      在本院具狀稱：八十五年三月八日晚十時許，檢察官提訊諭令羈押後，未依法
      將其移至看守所而交由警方，於三月九日晚間始入看守所云云乙節，固據臺灣
      嘉義看守所函覆稱：被告甲○○於八十五年三月八日經由檢察官收押後直接交
      由警局，延至三月九日始由該所接押屬實，而有該所九十年四月四日嘉所志戒
      字第０五０三號函存卷為憑（見更四卷二第九十四頁）。然案件破案後經檢察
      官諭命收押涉嫌被告，再交由警方偵訊，本係檢警辦案之程序，已難任指有何
      不法，矧依該所函覆，被告甲○○入所後，於三月十一日及三月二十六日，曾
      經警局借提訊問，而於借提訊問期間，被告甲○○並未被刑求，亦據其在本院
      陳述明確（見更四卷二第一０四頁），況被告甲○○在借提訊問期間，對於夥
      同被告丁○○共謀殺害被害人陳福來詐領保險金之情節，仍供陳歷歷（見警卷
      第十八、十九、二十、二十五、二十六頁），是被告甲○○辯稱遭警刑求云云
      ，顯非可採。
（三）被告甲○○雖又辯稱：該跌落山谷之自用小客車係手排車，案發地點係上坡路
      段，如於汽車熄火停車且迎坡面情形下，要重新發動引擎使汽車向上坡路前行
      ，必須坐於駕駛座，雙腳分踩離合器與油門，雙手操方向盤及手排檔方能為之
      ，其身高僅一百六十公分，自汽車右側車外啟動引擎使該車向前行，實不可能
      ，且該路旁排水溝甚為窄淺，不可能躲入該路旁排水溝長達十小時云云。卷查
      本件命案發生地點係上坡路段，且該肇事車輛屬手排車，固據證人即到場處理
      之警員武正雄到庭供證在卷（見更四審卷二第五十六頁）；然考相驗卷附之現
      場照片，及經本審履勘現場訊問證人武正雄結果，該車牌ＸＥ－九九六九號自
      用小客車，當時係於往阿里山公路右側路旁斜坡空地，掉頭朝嘉義市順下坡方
      向停放，車輛前輪臨靠山谷邊緣（見本審九十年一月十一日勘驗筆錄），被害
      人陳福來復已被誘坐在駕駛座，且手排車於一檔狀態下啟動引擎，衡諸經驗法
      則亦足使停止中之車子產生往前之衝力，並順下坡方向跌入山谷，再參諸被告
      甲○○陳稱：其與被害人陳福來爭著發動引擎，當時其很猶豫，突然一震掉下
  山谷等語，顯見被告甲○○係於被害人陳福來坐在駕駛座時，在車外左側發動
      引擎無訛，否則該車何以會往前衝入山谷，被告甲○○何以未隨同掉落山谷？
      故被告甲○○在偵查中稱與被害人陳福來爭著發動引擎，應係其自己在車外與
      駕駛座之被害人陳福來爭著發動引擎無疑，其事後翻異前供改稱當時其在另輛
      挖土機上睡覺，不知被害人陳福來如何掉落山谷，及以該車當時係停放於上坡
      處云者，要屬杜撰並非事實。又被告甲○○既供稱：其平日在曾文水庫工作，
      由嘉義前往工地，必經上開山路等語，是其對於該路途當甚為熟悉，則其如要
      觀看日出，衡情自應於傍晚晚飯時間即進駐阿里山，豈有於午夜時分將車停靠
      路邊下坡處，並將車輛前輪緊靠山谷之理？又案發現場靠近山壁排水溝之寬度
      及深度，依被告甲○○之身材可以趴下躲藏，亦據證人武正雄供明在卷（見仝
      上卷）。按被告甲○○於獲案之初，對如何將車推落山谷已陳述綦詳，且其陳
      述與被害人陳褔來並未被火燒車燒死，及當時係坐在其所購汽車內翻落山谷等
      情相符；再參諸火燒車事件係於下午十一時三十分許，在嘉義縣大埔鄉○○村
      ○○○○路三四０公里五百公尺處發生，而被害人陳福來在車內翻落山谷致死
      之時間係於凌晨三、四時，地點在嘉義縣阿里山鄉○○村○里○○路五十七公
      里八百公尺處之修路危險路段，苟非被告甲○○蓄意加害被害人陳福來，焉有
      於三更半夜將被害人陳福來載至人跡罕至之山區，且在該處停留之理？況苟無
      預謀，豈有當時車後剛好置放一桶易燃之松香油，且被告甲○○剛好在車上點
      燃打火機？又汽車苟非蓄意發動引擎，當亦不致無故翻落山谷，足見火燒車欲
      燒死被害人陳福來未果，及坐於車內之被害人陳褔來之所以翻落山谷致死，均
      係被告甲○○蓄意所為。又汽車翻落山谷若未起火爆炸，即係車體破碎，致車
      內之人傷重因而無法辨別，乃眾所週知之常識，當亦為被告甲○○所認知，乃
      其竟先後二次駕駛其名下之汽車搭載被害人陳福來，嗣被害人陳褔來果真係坐
      於其名義之汽車內翻落山谷死亡，衡情其若非蓄意製造假車禍謀害被害人陳褔
      來，且相信屍體必殘破指認不易，足令人誤認坐在車內之死者為其本人（事後
      證明警方亦誤認死者為甲○○），其當不致先後於深夜時分與被害人陳褔來待
      在人跡罕至之山區，且誘使被害人陳褔來坐在登記其名義之汽車駕駛座上。雖
      被害人陳褔來曾結婚及服兵役，有臺中市南屯區公所九十年五月七日公所兵字
      第０七００四號函，及該區戶政事務所九十年五月七日中市南屯戶字第二三八
      五號簡便行文表存卷可佐（見更四審卷二第一七二、一七三頁）；然該被害人
      智能較常人為低，既為被告甲○○所不否認，並據證人即警員蕭國川證述在卷
      （見仝上筆錄），且被告甲○○亦承認當時係其與被害人陳褔來同在該處，則
      被告甲○○苟非蓄意謀害，又何以將車之前輪朝下坡方向緊靠山谷停放？更於
      見被害人陳褔來連人帶車跌下山谷後，未立即設法求救，反躲在附近排水溝內
      觀察，俟當天下午見警員將被害人陳福來之屍體抬出，確定被害人陳福來已死
      亡後，始攔坐計程車下山離去？再參以被告甲○○於八十四年五月二十八日凌
      晨零時四十五分許，在大埔分駐所製作筆錄時即供稱：「我於八十四年五月二
      十七日二十三時三十分左右，在大埔鄉和平村台三線三四０公里五百公尺處，
      自小客車車牌ＲＹ－０八三二號失火，我跟一位工人陳福來在場」等語明確（
      見偵字第一五五五號卷第九十二頁），及該車牌ＲＹ－０八三二號小客車，係
      於八十四年五月十六日過戶登記為被告甲○○名下，亦有臺灣省公路局嘉義區
      監理所八十六年五月二十七日（一）八六－四七四－三（五五）號函一紙在卷
      足憑，且該車確於八十四年五月二十七日起火燃燒，復有嘉義縣警察局中埔分
      局大埔分駐所受理民眾報案紀錄單及工作紀錄簿影本各一紙在卷足稽各情（見
      警卷第一０一、一０二頁），益徵被害人陳褔來先後歷經火燒車及翻落山谷二
      事故，均係遭被告甲○○蓄意加害，目的在製造假車禍，使人誤認車內死者為
      其本人，而得領取已事先安排投保之保險金無訛。
（四）被告甲○○於八十三年五月十四日，有以其自己為被保險人，另以其不知情之
      父親丙○○為要保人及受益人，偽簽其父丙○○署名，盜蓋丙○○印章，填具
      「新光百年長青壽險繳費八年期有體檢契約要保書」，由不知情之己○○經手
      投保新光百年長青壽險，保險金額為一千五百萬元，另附加保險金額為五百萬
      元之平安意外傷害保險等情，既迭為被告甲○○所供認，並經原審同案被告丙○○在警訊中供稱：伊係事後理賠時才知道有保險之情事屬實，及證人己○○
      證述無誤，復有新光百年長青壽險繳費八年期有體檢契約要保書影本附卷可佐
      。而被告甲○○投保新光人壽之保險時，其第一次一年繳之保費六十萬元，係
      由被告甲○○之父即受益人丙○○之合作社戶頭內，提出六十萬元換為合庫支
      票繳納，此有新光人壽覆函所稱：「第一期保費以八十三年五月十三日，合庫
      臺中分行，帳戶十三之七號，票號七三九三九九號之支票繳納」等語足參，並
      經證人即新光人壽法務王廷忠，在偵查中證稱：第一次是從臺中三信買合庫支
      票支付相符（見第一五五三號偵查卷第二０七頁）。又該保險係經由被告丁○○介紹，不惟已據證人己○○先後在警訊及偵查中證稱：伊與丁○○係從小即
      認識之好友，八十三年二、三月間丁○○向伊提及甲○○欲投保一千五百萬元
      壽險及附加五百萬元之意外險．．．，伊就約丁○○邀甲○○填具要保書，保
      費約六十萬元，一年繳．．．約於八十四年五月間，伊要向甲○○收取第二期
      保費時，找不到甲○○，伊便問丁○○要如何處理，．．丁○○便說要將保費
      改為季繳，並開一張郭宗明之支票（據丁○○稱：係十五萬六千五百四十元元
      ）繳保費等語明確（見警卷第二十九、三十頁，第一五五三號偵查卷第二三五
      頁），並有被告丁○○簽發用以支付保險費之發票人為郭宗明、面額為十五萬
      六千五百四十元、日期為八十四年七月三十日之支票一紙在卷憑信（見第一五
      五三號偵查卷第三七六頁）。而被告丁○○將保費改為季繳，復為其在本院所
      是認（見更四審卷一第一五０頁），且其在警訊中復承認向己○○介紹上開保
      險，以郭宗明支票抵繳保費之情事（見第一五五五號偵查卷第三、四頁），故
      被告甲○○投保本件保險，係經由被告丁○○介紹，由己○○經手辦理保險，
      嗣己○○找被告甲○○收第二期保費時，因找不到被告甲○○，被告丁○○始
      將保費改為季繳至明。次據證人己○○供稱：甲○○於向己○○投保新光百年
      長青壽險前，曾自己向國泰人壽保險股份有限公司投保，每年亦需繳交二萬九
      千一百五十六元保費，該保險八十三年九月所以未繳保費停效，乃因甲○○已
      於八十三年五月份，另向己○○投保上開保險，以致前保險未繳交保險費，非
      甲○○已無支付能力才未繳交保險費等語（見相驗卷第十四頁），苟被告丁○○未與被告甲○○謀議先向保險公司投保，嗣再以假失蹤或謀害第三人死亡以
      為替身之方式，向保險公司詐領保險金，衡情被告丁○○應無擅自自作主張，
      將被告甲○○之上開保險費改為季繳？並簽發其夫郭宗明之支票以抵付保險費
      之理？況詐領保險費苟係被告甲○○一人之意，其利用原有之國泰人壽保險為
      之已足，亦無須再由被告丁○○另與其好友己○○商定投保新光人壽。且徵諸
      事後於被告甲○○未出面之情況下，被告丁○○可使受益人丙○○完全聽其安
      排出面領取鉅額保費，且所領取之保費復全由其支配，甚至以之清償其個人負
      債，足見被告甲○○之所以將原國泰人壽保險換成新光人壽保險，係因被告丁○○得以控制其與己○○商定之本件保險（事後亦證明丁○○可控制丙○○領
      取保險金），始將被告甲○○之保險改向其好友己○○投保，被告丁○○自始
      即已參與本件詐領保險金無疑。被告甲○○嗣雖否認本件保險係被告丁○○所
      介紹，被告丁○○亦稱其未介紹本件保險，另證人己○○在偵查中亦稱係伊自
      己至工地找被告甲○○投保云云；第以被告甲○○係經被告丁○○之介紹，由
      己○○經手辦理本件保險，已詳如前述，被告甲○○、丁○○二人與證人己○○事後翻異前供，當無足取。至證人王明儀雖在原審證稱：「被告丁○○於八
      十四年一月二十六日，自早上八時至下午五時三十分止均在公司，未離公司」
      ，及證人盧振武亦在原審證稱：「八十四年五月二十三日到六月一日，被告丁○○均在公司，而八十四年六月二日至六月四日，被告丁○○則在臺中工業區
      之保谷公司施工，且八十三年四月底，被告甲○○曾交付三十萬元之支票予被
      告丁○○說要繳納保險費」各等語，嗣並以書面向原審更正前開被告甲○○交
      付支票之日期為八十四年一月中旬等語；惟按該二證人均係被告丁○○之員工
      ，且證人盧振武復為被告丁○○之表弟，所為證言已難免有偏頗之虞，況所證
      各該事實，均屬時隔甚遠之事，且無特別情事，何能明確指稱何時至何時被告
      丁○○確在公司，又豈有員工對於老闆行蹤特別注意之理？尤以被告甲○○復
      否認有交付支票付保險費之事，而證人盧振武初則供稱日期係於八十三年四月
      底，斯時被告甲○○既尚未投保，何來保險費之繳納，已見不實，嗣雖發現所
      證有瑕疵再予書面更正，惟被告甲○○第二期需繳納保費之時間，係於八十五
      年五月十四日，且可開立三個月之遠期支票繳費，揆諸常情，更無於一月間即
      託被告丁○○代繳保險費之理？凡此益足見該二證人所言，顯非事實，要屬迴
      護被告丁○○之飾詞。
（五）被告丁○○確曾於八十四年五月三日、五月四日，駕駛其胞弟楊火龍女友王貴
      芬所有之車牌ＯＥ─八四九八號自用小客車，住宿嘉義市○○路凱撒汽車旅館
      ，不惟有該旅館之旅客登記卡及身分證影本附卷為證，並經該店主任即證人林
      永修在偵查中證述無誤。另被告丁○○曾於八十四年五月十七日，自臺中縣潭
      子鄉潭子郵局第二支局，匯款八萬五千元至郵局帳號第０二三八二四之一號被
      告甲○○之帳戶，亦有該局匯款申請單影本存卷足稽。又被告丁○○陪同被告
      甲○○，於八十四年五月二十三日左右，至嘉義市○○○路五二六號向房東賴
      陳麵，以月租六千元代價租用二０三室套房，由被告丁○○支付租金及押金一
      萬元，被告丁○○曾至上址找被告甲○○，亦據證人即房東賴陳麵迭在警訊及
      偵查中證述明確（見警卷第五九、六０頁、偵字第一五五三號偵查卷第四０五
      、四０六頁）。據此苟被告丁○○與被告甲○○間，無密切聯繫事項，被告丁○○何會多次至嘉義市找被告甲○○，並匯款與被告甲○○？益證其等二人間
      有共同之犯意聯絡無疑。雖被告丁○○辯稱：八十四年五月十五日，係被告甲○○獨自向嘉義市○○路○段００七汽車商行，購買車牌ＲＹ─０八三二號自
      用小客車，價款七萬元非其所支付，其雖曾於八十四年五月十七日匯八萬五千
      元給被告甲○○，但被告甲○○買車時間係八十四年五月十五日，有汽車過戶
      資料可憑，而該筆八萬五千元，係因被告甲○○交其一張達達水電公司面額三
      十萬元之支票，其中十五萬六千多元繳保費，扣除被告甲○○應付而未付之利
      息五萬餘元，所剩八萬五千元將之匯還被告甲○○云云；惟姑不論被告丁○○
      所匯予被告甲○○之款項係何用途，被告甲○○作案所購登記其名下之汽車是
      否由被告丁○○出資，因被告丁○○於被告甲○○進行謀害被害人陳福來期間
      ，有與被告甲○○多所接觸，甚至與被告甲○○至嘉義租屋，足見被告甲○○
      在警訊及歷次偵審中，供陳本件謀害被害人陳福來詐領保險金一事，係其與被
      告丁○○策劃，益信而有徵。且被告丁○○於被告甲○○之父兄丙○○、乙○○前來嘉義認屍，己○○至臺灣嘉義地方法院檢察署指認死者照片時，及於丙○○至富邦商業銀行板橋分行領取新光人壽所給付之保險金時，均陪同在旁，
      並於要求乙○○指認死者即是被告甲○○時，係由被告丁○○主動聯絡乙○○
      ，要求己○○指認死者照片係被告甲○○時，亦係由被告丁○○帶同己○○同
      往桃園之某不詳店名旅社見被告甲○○各情，亦據同案被告甲○○、丙○○、
      乙○○、己○○，及證人江文進、盧楊玉珠、楊月英、黃俊文等人，分別供述
      明確在卷，則被告丁○○苟確未與被告甲○○共謀殺人詐領保險金，衡諸常情
      ，其豈有涉案如此深入之理，被告丁○○確有與被告甲○○共謀殺人之行為，
      灼然明甚。況被告丁○○亦坦承確有於右揭時地領取保險金額一千七百萬元，
      及至臺灣省合作金庫埔墘支庫分別將其中三百五十萬元、二百八十二萬元、五
      百萬元之款項匯入其親友林秀英、盧楊玉珠、王盈雯帳戶，並分別將二百萬元
      及十五萬元交予己○○、丙○○等情，益證被告甲○○在警訊中之供述，應與
      事實相符，該自白自足資為裁判之依據。至被告丁○○辯稱：被告甲○○係因
      其改嫁他人，懷恨在心，始對其誣攀共謀殺人云云乙節；因其等二人苟因被告
      丁○○改嫁郭宗明，而懷恨致心有芥蒂，被告甲○○又何以聽從被告丁○○之
      介紹，由己○○經手保險？乃至由被告丁○○以郭宗明之支票抵付保險費？至
      被告丁○○另辯稱：曾因票據問題往找被告甲○○，在門口問賴陳麵被告甲○○住那一間，計程車司機林保龍曾搭載其往找被告甲○○，還沿路問才找到被
      告甲○○租住處，足證其確未陪同被告甲○○租屋云云乙節；因被告丁○○既
      對嘉義不熟悉，致事後去找被告甲○○無法立即找到，乃事理之常，要不能因
      此即否定證人賴陳麵之證詞，反為被告丁○○有利之認定。
（六）證人即被害人陳福來之母戊○○，在偵查中已證稱：伊可確定甲○○於端午節
      前三天來要帶陳福來出門，伊問他叫陳福來做什麼，他說要帶陳福來去臺南養
      羊，伊說臺南那麼遠，怎麼回來，他說每個月會載兩次羊來中部，可以載陳福
      來回來，伊問吃呢？他說有請人煮等語（見第一五五三號偵查卷第二六二頁）
      ，即被告甲○○在本院更四審審理時，亦坦承當時係向被害人陳福來之家人，
      佯稱帶被害人陳福來至南部養羊屬實，另被告甲○○之兄乙○○在警訊中復供
      稱：「我與姜坤秀查知屍體放置於嘉義縣中埔鄉公館之停屍間即前往察看，不
      敢確定是甲○○即連夜搭火車回台北至住處已二十四時許，我女兒告訴我有乙
      名女子打電話找我，‧‧約凌晨一時許，丁○○即打電話告訴我稱：有重要之
      事情要告訴我，要我出去外面談，並說在電話裡說不方便，‧我即約丁○○在
      我住宅附近之消防隊對面談，丁○○問我是否有看見報紙之刊登、有無前往嘉
      義認屍，認屍結果如何‧‧丁○○即告訴我發生車禍死者不是甲○○，並撥電
      話給甲○○，由我與甲○○談話‧‧」（見警卷第三十七、三十八頁）、「（
      問：你在檢察官驗屍之前，丁○○就到台北找過你？）答：是，前二天丁○○
      說甲○○沒死，要我說死者甲○○，我不相信，丁○○還打電話給甲○○讓我
      和他說話」（見第一五五五號偵查卷第四十頁）各等語明確，繼在本審亦為相
      同意旨之證述（見本院九十年十月三十日訊問筆錄），另被告甲○○之父丙○○亦供稱係被告丁○○打電話跟乙○○說的等語屬實（見第一五五五號偵查卷
      第三十八頁筆錄），足見被告丁○○於被害人陳福來死亡之後確曾打電話予乙○○至明，非被告丁○○所得空言否認。而被告丁○○於偵查中經檢察官質以
      ：是否有於己○○要來地檢署開庭前一天帶己○○到桃園找甲○○時？雖答以
      ：「到了桃園飯店才知甲○○沒死」云云（見第一五五五偵查卷第四十三頁）
      ；惟因己○○出庭日距案發已四月，且依乙○○供述案發之初前往指認被告甲○○屍體無法確定後當日返家，即接被告丁○○電話要求見面並告以被告甲○○未死，及由乙○○與被告甲○○通話以證明所言非虛，則被告丁○○所供與
      己○○至桃園飯店時始知被告甲○○未死云者，顯與事實不符。被告丁○○苟
      未與被告甲○○共謀以第三人替代被告甲○○死亡，何以於案發之初即知死者
      非被告甲○○本人﹖況證人己○○在警訊中亦供稱：約於八十四年十二月（應
      係十月）間某日（詳細日期忘記），接獲嘉義地檢署之傳票後將要出庭作證之
      事告知被告丁○○，被告丁○○於要出庭作證之前一天晚上，邀伊至桃園要與
      被告甲○○之家屬見面談話，當伊與被告丁○○到桃園之一家飯店九三五號房
      間內時，看到被告甲○○本人時嚇了一跳才知道他沒有死，當時被告甲○○要
      伊出庭作證指認該名死者就是他（甲○○）本人，伊並未答應，於是被告丁○○便建議叫被告甲○○親自簽具一張要脅恐嚇之字條（見第一五五三號偵查卷
      第二三三頁），內容是說如不指認該名死者是被告甲○○，便要殺害伊及家人
      ，該張字條並由被告丁○○保管，直到隔天要出庭之上午，被告甲○○又打電
      話告知該名死者之特徵，叫伊指認好，但伊確實不知道該名死者之真實身分等
      語不移（見警卷第三十一頁），繼於警偵訊中供證強調：「（問：你是否事先
      知道甲○○計謀製造假車禍殺人，詐領保險理賠金之情形？有無其他共犯？你
      有無參與？）答：事前我並不知情，我是事後才知道是甲○○與丁○○共謀」
      、「投保後不久，曾聽丁○○談到甲○○說要死掉以便領到該筆理賠金．．」
      、「投保以後我和丁○○聊天時，丁○○說甲○○要死給她領保險金，我說死
      沒那麼容易」等語（見第一五五五號偵查卷第八、九、三十六頁），益見被告
      甲○○指稱其與被告丁○○共謀詐領保險金乙情，並非無據，縱證人己○○在
      本審證稱在旅館未見被告甲○○之前，被告丁○○未事先告知被告甲○○未死
      之情，亦不生影響被告丁○○早已知被告甲○○尚未死亡之認定。雖證人張羅
      鳳雪、鄒藤松、余清石、及楊火龍等人，均證稱被告甲○○與被害人陳福來很
      熟，亦難解於被告丁○○之罪責。又證人楊火龍、王貴芬在本院更一審雖到庭
      證稱：被告丁○○於八十四年五月三日有向王貴芬借車，當晚其無回來睡覺等
      語（見更一審卷一第一六七頁、卷二第六十五、六十六頁）；及證人沈宏彬亦
      證稱：楊火龍有載被告丁○○到工地找伊拿施工圖，但時間伊已忘記了等語；
      ，亦均不足據為證明被告丁○○並無與被告甲○○共同謀議之事實。另證人吳
      明忠在本院更一審雖亦證稱：被告丁○○於八十四年六月二日至四日，在臺中
      市保谷公司冷氣空調工地施工云云（見更一審卷二第十二頁），然既無法證明
      被告丁○○整日晝夜均在工地，自亦難據之輕認被告丁○○未於八十四年六月
      四日，曾至板橋找乙○○會談之事實。
（七）被告甲○○於警訊時雖曾一度供稱郭宗明與被告丁○○之另外親友均有參與作
      案，且其係遭受其等人之脅迫始犯下本案云云。然其在偵查時既已改稱：「發
      生事情那天晚上九點多，我們就到事發地點我把車子停好，我們先睡覺，到凌
      晨三點多，陳褔來吵著要回家，我才下車讓他坐駕駛座，我坐到挖土機車上過
      沒多久車子就掉下去了」（見第一五五三號偵查卷二第一七五頁八十五年三月
      二十二日偵查筆錄）；「我不知道陳褔來如何摔下山谷，我在睡覺」（見仝上
      偵查卷第四七四頁八十五年五月六日筆錄）；繼在原審又改稱：「車子開到現
      場，快天亮了，我在車旁睡覺，是丁○○叫去之人開車，從後撞下去的，停車
      地離山崖有二尺多，車子如何掉下我不知道我在睡覺」（見原審卷一第七十一
      頁、卷二第二四六頁）；嗣在本院前審又改稱：「第二次則是丁○○夥同六、
      七人開二部車把我們押上去的，在案發處，我本要睡，但陳褔來一直吵，我不
      得已才跑上旁邊挖土機上睡一會兒我就聽到墜車聲音，我看過去，丁○○那夥
      六、七人站在車外，陳褔來的車已掉落山谷，我完全不知情」（見上訴卷二第
      一五一頁八十六年十月十五日筆錄）；「當時我在旁邊挖土機上睡覺，聽到車
      輛掉落山谷的聲音，才知他跌落山谷」各等語（見更一審卷一第七十九頁）。
      凡此有各該筆錄存卷可資比對，而被告甲○○原改稱不知被告陳褔來如何翻落
      山谷，嗣又改稱被被告丁○○一夥人推落，由其前後反覆不定之供詞，固不能
      排除被告丁○○有參與犯案，然卻可窺知被告甲○○所謂不知被害人陳福來如
      何翻落山谷，及被告丁○○之其他親友有參與犯案二情，應係卸責之詞。再參
      以被告甲○○於警訊中復已供稱：「郭宗明曾到我經營之公司打牌而認識，他
      並未參與殺人謀財」、「己○○原以為要以製造失蹤案件報領保險理賠金，直
      到案發後要出庭作證之前一天晚上，才由丁○○約她到桃園找我，見到我時她
      才知道死者不是我本人，當時她才知道是我和丁○○另行製造假車禍殺人，計
      劃詐領理賠金」等語明確（見警訊卷第十九、二十頁），且於警訊中均未供稱
      其係遭受脅迫而犯下本案，是其嗣後翻異前詞，或稱係被害人陳福來自己翻落
      山谷，或稱伊係遭被告丁○○、己○○等人之脅迫而犯下本案，及本案另有郭
      宗明等他人參與，案發當日前往山上係其駕車載被害人陳福來，但前後各有一
      部車押其車上山各情，均與事實不符。蓋由市區駕車前往山上案發地點，路途
      遙遠，被告甲○○又係單獨駕車，車上又僅被害人陳福來一人，並未受制其他
      人，苟被脅迫衡情應有足夠之機會駕車逃逸報警，乃其不為此圖，益見其該供
      述違情悖理，不足採信。
（八）被告甲○○雖供稱：其於八十四年一月二十六日，先與被告丁○○共同前往臺
      中市○○路五一０號協德汽車商行，由被告丁○○出資以六萬二千元之代價，
      購得車牌ＦＫ－三０一六號之自用小客車一輛，而後再尋覓製造車禍自殺之適
      當地點，因當時被告甲○○在嘉義縣、市工作，對於嘉義地區之地形較為熟悉
      ，乃於同年五月中旬某日晚上八時許，由被告丁○○駕駛一不詳車牌之自用小
      客車，跟隨其所駕駛之車牌ＦＫ－三０一六號自用小客車，前往嘉義縣阿里山
      鄉○○○路三號橋附近停車勘察地形，經認該處適合製造車禍後，即由其駕駛
      上開車牌ＦＫ－三０一六號自用小客車衝下山谷自殺，企圖以此方式假造成其
      意外死亡之情況，以領取保險金額，惟因該車卡在山腰樹幹，其因而未致生死
      亡之結果等情。證人謝麗美於警訊中雖亦證稱：八十四年五月二十日左右晚上
      二十時許，被告甲○○確有帶一位女子到嘉義縣竹崎鄉中和村石棹，其所經營
      之順成汽車修理廠內，雇用吊車到嘉義縣阿里山鄉○○○路二一號橋附近吊一
      紅色小客車，當場言明拖吊費三千元，由那名女子當場給付，並指證警方提示
      之丁○○相片即為該女子，且車牌ＦＫ－三０一六號自用小客車身確係紅色，
      於八十四年一月二十六日登記為被告甲○○名下，而於八十四年五月二十二日
  辦理車牌遺失繳銷登記。然證人謝麗美嗣在檢察官偵訊時，經當庭指認該女子
      是否為到庭之被告丁○○時，既供稱並沒有印象，且衡以證人謝麗美於警訊時
      僅係指認口卡，該指認本即存有瑕疵難期正確，自難認定被告丁○○有陪同被
      告甲○○前去僱拖吊車之情事。且證人即協德汽車商行老闆娘曾筱婷復證稱：
      被告丁○○並非與甲○○同去購車之女子，因而被告甲○○所稱與被告丁○○
      一同去協德汽車商行買車，由被告丁○○出錢乙情，即難認屬實情。況依保險
      法第一百零九條第一項、第二項規定：被保險人故意自殺者，保險人不負給付
      保險金額之責任；但保險契約載有被保險人故意自殺，保險人仍應給付保險金
      額之條款者，其條款於訂約後二年始生效力。被告甲○○既係執意領得保險金
      ，且先前亦有於他公司投保，自知曉各該規定。且被告甲○○之保險始於八十
      三年五月份，距事發之八十四年五月份僅一年，既未滿二年，縱被告甲○○自
      殺亦領不到保險金。又該處路旁有水泥樁，被告甲○○之車僅稍微離開路肩，
      即被水泥柱卡住，動彈不得，並未掉入山谷，如掉入山谷必死無疑，且路旁樹
      木甚小，如被告甲○○之車急衝而下，不被路旁水泥樁卡住，該株小樹必無法
      擋住，一衝即斷，此觀卷附照片亦明。況被告甲○○聲稱被告丁○○另駕一車
      在後跟隨如果屬實，且被告丁○○苟與被告甲○○早有詐領保險金之共同犯意
      ，於被告甲○○自殺未遂，車卡在路邊時，為何不將被告甲○○載回，為何不
      即找人拖吊，竟於隔數日後始找謝麗美之夫拖吊？又被告丁○○苟見狀不救，
      棄被告甲○○而去，此後豈可能再共同犯案？故被告甲○○所稱係被告丁○○
      逼其自殺，亦非事實。再者本件保險受益人並非被告丁○○，而係被告甲○○
      之父丙○○，雖係透過己○○投保，然事後證明被告丁○○可掌控保險金之領
      取，且被告甲○○、丁○○二人既係共犯，領取丙○○為受益人之保險金當然
      不成問題，反之苟係被告丁○○教唆或逼迫被告甲○○自殺，萬一情況失控，
      被告丁○○恐有無法領得保險金之虞，衡情丁○○應不致欲置被告甲○○於死
      地，益見被告甲○○、丁○○二人，當時係謀議以假失蹤或謀害第三人以為替
      身，製造被告甲○○自己意外死亡之方式向保險公司詐領保險金。
（九）雖證人張羅鳳雪證稱：甲○○曾去我雜貨店買酒，與黑人（陳福來）在雜貨店
      門口喝，我曾看過他用手招過黑人講話（見上訴卷一第一四六頁八十六年六月
      二十日筆錄），證人林振良證稱：常看到甲○○把車子停在張羅鳳雪雜貨店門
      口，我家住雜貨店對面（見同上卷一四七頁筆錄），證人劉錫群證稱：認識（
      甲○○），我看過他們二人（甲○○與陳福來）到過附近百姓公廟看六合彩明
      牌，甲○○去問明牌，我也是，黑人應該也是（同上卷第一八九頁八十六年七
      月十一日筆錄），證人鄒騰松證稱：我也認識黑人，甲○○也常去成功嶺，我
      一個朋友住那邊，也看過甲○○，黑人我在西屯工廠那邊認識，甲○○曾叫他
      到工廠撿拾廢料，裡面師傅問他說誰叫他來的，他說是甲○○叫他來的（同上
      卷二第五十七、五十八頁八十六年九月十二日筆錄），證人楊火龍證稱：他們
      有認識，老闆甲○○有叫他（黑人）過來一起喝酒（見更一審卷一第一二七頁
      八十七年三月五日筆錄），證人余清石證稱：印象中有的（見同上筆錄），證
      人陳振常證稱：成功嶺一個「阿來」介紹他們一起喝酒認識的，（阿來叫什麼
      名字）不知道，要問甲○○（見八十五年三月九日警訊筆錄），證人徐進來證
      稱：認識（陳福來），我看過他們在一起喝酒，我那天碰到，我聽他們講，覺
      得他們很熟悉（見上訴卷二第一五六頁八十六年十月十五日筆錄）各等語；然
      考各該證詞，充其量僅足以證明被告甲○○與被害人陳福來間互相熟悉而已，
      且由證人陳振常證稱：「是甲○○在八十四年農曆四月底某日上午六、七點來
      問黑人是否這兒，並說要帶黑人，到善化鎮看羊」乙情（見同上筆錄），亦足
      認被告甲○○於八十四年農曆四月底（換算應係國曆五月底）時，尚不認識被
      害人陳福來，而係於五月下旬始去找被害人陳福來。再參以被告甲○○在警訊
      中供稱：係丁○○於八十四年五月二十六日，帶其到陳褔來住所，次（二十七
      ）日才由其單獨駕車到陳褔來住宅，向陳褔來姐姐佯稱要僱用陳褔來到臺南縣
      養羊等語（見仝上警訊筆錄），益見被告甲○○之得以找得被害人陳福來，係
      經由被告丁○○告知被害人陳福來之住所後，被告甲○○始得找出被害人陳褔
      來。至被告甲○○嗣改稱：「丁○○、己○○兩人去找黑人，且帶了二個人郭
      宗明、劉錫群在外面」云云，顯係避重就輕之詞，難認屬實情。
（十）已判決確定之同案被告己○○，在警訊及偵查中已供稱：「當時甲○○與丁○○一直拜託我要在出庭作證時指認該名死者是甲○○本人，當時他們均未答應
      要以何條件作報酬，只是之前丁○○曾問我欠人家多少錢，我告知約二百萬元
      ，丁○○隨即告知若領到該筆保險理賠金時，要給我二百萬元，且不必償還」
      、「新光人壽保險公司於八十四年十一月八日，開具一張面額二千萬五千九百
      九十三元整之支票給付受益人丙○○，約於八十四年十一月十二日左右（應係
      十一月十七日），我陪同丙○○、丁○○及丁○○之妹楊月英、姨媽楊玉珠等
      人，到板橋富邦銀行領取一千七百萬元現金，接著即載丙○○回家，領取之餘
      額三百萬元則留在丙○○之存摺內。隨即丁○○與楊月英二人又到華南銀行匯
      錢‧‧最後丁○○當場將現金二百萬元交付給我」、「（問：妳在領一千七百
      萬元當天就拿到二百萬元？）答：是，是現金」、「甲○○當天早上就打電話
      告訴我，死者的特徵是額頭微禿、臉黑黑的、肚子有刀疤」等語甚詳（見偵字
      第一五五五號偵查卷第八、九、三十六、三十七頁）。即被告甲○○在警訊中
      亦供稱：「己○○原以為要以製造失蹤案件報領保險理賠金，直到案發要出庭
      作證之前一天晚上，才由丁○○約她到桃園找我，見到我時她才知道死者不是
      我本人，丁○○並指使我叫己○○在法庭作證時，一定要作偽證，指證該名死
      者就是我（甲○○）本人，當時她才知道我和丁○○另行製造假車禍殺人，計
      劃詐領保險理賠金：：」等語屬實（見警卷第十九頁）。再參諸被告丁○○在
      偵訊時亦供稱：「（問：領保險金一千七百萬元妳有去？）答：有，我和己○○及楊月英、楊玉珠、丙○○」、「我給己○○二百萬元」等語（見偵字第一
      五五五號偵查卷第四七三頁）。且己○○確於八十四年十月二十三日，前往臺
      灣嘉義地方法院檢察署指稱相片中之屍體應該是被告甲○○，亦有訊問筆錄一
      紙在卷足稽（見他字第四四０號卷第十六頁）。而己○○於八十四年十一月十
      四日並擔任新光人壽給付保險金予丙○○之見證人，亦有保險金給付回條一紙
      在卷為憑（見偵字第一五五三號偵查卷第四二三頁）。據此足以佐證被告甲○○、丁○○二人，於己○○知悉死者係被害人陳福來而非被告甲○○後，確有
      共同參與詐領保險金並分得部分領得之保險金之事實。至於被告丁○○辯稱：
      於領得保險金後，曾分別在高速公路員林交流道及彰化交流道，交付被告甲○○現金五百五十萬元乙情，雖為被告甲○○所否認，然縱令被告丁○○所言屬
      實，被告丁○○所領得之一千七百萬元保險金，扣除二百萬元予被告己○○、
      十五萬元予丙○○、五百五十萬元予甲○○外，至少尚剩餘將近一千萬元（九
      百八十五萬元），應係全由被告丁○○取得，足以清償被告甲○○欠其之款項
      ，被告丁○○確有參與共謀殺人而詐領保險金之行為，至為灼然。至證人林政
      億雖在原審證稱：「被告甲○○曾有一次向伊告知，有參加高額保險，會報失
      蹤，可領到保險金再給伊」云云（見原審卷二第五十一頁），然因該證詞僅足
      證明被告甲○○於投保本件保險時，即有詐欺之犯意，尚不足證明被告丁○○
      並未參與共同殺人及詐欺之犯行。另證人蔡丁木在原審證稱：「於八十四年六
      月十七日被告丁○○曾找伊談轉包」，及證人蔡山旺在原審證稱：「伊於農曆
      八十四年底常到被告丁○○之住處，有多次遇到被告丁○○」各等語（見原審
      卷二第一二六、一二七頁），經核均與本案無涉，亦不足採為被告丁○○有利
      之認定。
（十一）至被告丁○○於八十五年三月十一日晚上，經警解送至臺灣嘉義地方法院檢察
      署時，雖陳稱：其於當日上午，被借提至嘉義市警察局偵訊室，被以布矇住眼
      睛，綁住手腳，並塞住嘴巴架上四方桌躺著，被以電擊棒擊其右手腳，一直至
      當日晚上七時許等語。然查當日為被告丁○○製作筆錄之警員林鐘成，及在場
      戒護之警員吳丞一、洪俊龍等人，已於本院前審否認有被告丁○○所指之刑求
      情事，並否認持有電擊棒在卷。且被告丁○○於當日晚上十時許，經警解送至
      臺灣嘉義地方法院檢察署時，檢察官以肉眼觀察結果，其右手肘雖有些微紅色
      斑點，右腳則看不出有傷痕，亦有偵訊筆錄一件及照片三張在卷足稽（見偵查
      卷二第五十七頁）。又被告丁○○於當日晚上解送嘉義看守所後，雖亦曾向管
      理員自述前揭被刑求情事，且其右手肘有傷痕瘀青、右腳瘀青等情，固有談話
      筆錄及嘉義看守所之收容人內外傷記錄表一件附卷可佐；惟被告丁○○於翌（
      十二）日向嘉義看守所醫師劉永壽求診時，卻僅提及感冒、咳嗽，而未提及被
      刑求受傷情事，此不惟有被告丁○○之病歷卡影本在卷足參，並據證人劉永壽
      在偵查中證述明確。依證人劉永壽證稱：輕微之電擊沒有什麼傷，若電壓很高
      才會燒傷，但有可能致命，伊不確定被電擊後是否會造成瘀青，但瘀青大部分
      是外傷所造成等語，再參酌被告丁○○於當日有以手銬及腳銬加以戒護，既有
      照片在卷可參，則其所受之前揭傷勢亦有可能係因此所造成，是被告丁○○雖
      有前述各該傷勢，亦不足遽認係警員刑求所致。況被告丁○○於八十五年三月
      十一日之警訊筆錄中，並未坦承有何犯罪情事，且其於當日晚上經警解送至檢
      察署時，亦陳稱警訊筆錄為實在等語（見偵查卷二第五十七頁），則被告丁○○於當日所製作之警訊筆錄，並未資為被告丁○○本件犯行之依據，是其有無
      被刑求，亦不影響本案之判斷。
（十二）本院更二審將被告甲○○、丁○○二人，送請法務部調查局測謊結果，雖認被
      告甲○○所稱：「丁○○與其設計詐領保險金」、「黑人係丁○○找來頂替」
      、「年保費係丁○○支付」、「丁○○偕討債集團逼其自殺」、「丁○○付錢
      購買繫案之中古車」、「丁○○陪同勘查地形」、「未將陳福來推落山谷」、
      「黑人掉落山谷時，丁○○及討債集團均在場」「丁○○未轉交五百五十萬元
      」、「郭宗明參與詐領保險金」等有情緒波動反應，應係說謊。另被告丁○○
      所稱：「其未設計詐領保險金」、「黑人係甲○○找來頂替」、「年保費由甲○○支付」、「其未曾偕討債集團逼甲○○自殺」、「其未付錢購買繫案中古
      車」、「其未陪同甲○○勘查地形」、「黑人掉落山谷時其未在場」、「其未
      轉交甲○○五百五十萬元」、「郭宗明未參與詐領保險金」，則無情緒波動反
      應，應未說謊，有該局鑑定通知書附卷足參（見更二審卷二第四十八頁）。然
      按測謊之鑑驗，係就受測人對相關事項之詢答，對應其神經、呼吸、心跳等反
      應而為判斷，其鑑驗之結果因受測人生理、心理因素而受影響。且人之行為、
      思想又無法量化，則測謊之結果自僅足以作為審判上之參考。此由被告甲○○
      、丁○○二人於本次更審坦承詐領保險金觀之，即與上開二人測謊之結果不符
      ，更足以印證測謊並非得以作為認定被告有無犯罪之唯一依據。故審理事實之
      法院如斟酌全案之證據，本於證據法則所認定之事實，縱與測謊之結果有所不
      符，仍非法所不許。況依被告丁○○於事後能策劃領錢，指揮若定，顯見其甚
      為冷靜，對其施測本即較難求得其情緒之波動。而被告丁○○、甲○○二人坦
      承策劃詐領保險金，且事證明確，此事實亦無法測得被告丁○○有情緒波動之
      情況，因而上開測謊結果尚不能作為被告丁○○並未謀議殺人之證據。
    綜上各情，參互觀之，足認被告甲○○、丁○○二人上開所辯，核均屬事後畏罪
    卸責及故為迴護之飾詞，無足取信。此外復據證人即００七汽車商行負責人陳仁
    壽，證人即新光人壽理賠部調查課課長李添福，證人即新光人壽理賠部給付一課
    課長洪福佑，及證人姜嘉年、邱榮潭等人證述明確在卷，並有保險契約要保書、
    招攬人報告書、保險單、保險金給付申請書、保險金給付回條、車牌ＦＫ─三０
    一六號自用小客車及車牌ＲＹ─０八三二號自用小客車之汽車買賣合約書、臺灣
    省合作金庫埔墘支庫之匯款申請書代收入傳票、被告丁○○詐領得保險金之金錢
    往來傳票、取款憑條、預購合約單、房屋租賃契約書，各影本等件存卷佐證。本
    件事證已臻明確，被告甲○○、丁○○二人之犯行，均已堪認定，均應依法予以
    論科。
三、查被告甲○○、丁○○二人，謀議由被告甲○○擅以其父丙○○為要保人及受益
    人，偽造要保書之方式投保新光人壽，再以殺害被害人陳福來方法向新光人壽詐
    領保險金，自足生損害於丙○○及新光人壽，核均係犯刑法第二百七十一條第一
    項之殺人罪，第二百十六條、第二百十條之行使偽造私文書罪，及第三百三十九
    條第一項之詐欺取財罪。其等二人偽造丙○○署押及盜用丙○○印文於要保書之
    行為，為偽造要保書私文書之部分行為；偽造要保書後復提出向新光人壽行使，
    其等偽造私文書之低度行為，已為其等行使之高度行為所吸收，均不另論罪。次
    按行為人以單一之犯意單一之行為接續進行，於實施犯罪行為後，因尚未完成犯
    罪而再接續其動作，以促成其結果者，在犯罪完成以前，前後所實施之各個舉動
    ，縱令時間上有間斷，且均與該犯罪之構成要件完全相符，然於行為人主觀上，
    認其前後各個動作，不過為其犯罪行為之一部者，仍祇成立單一之犯罪，即學理
    上所稱之接續犯；又按以自己共同犯罪之意思，參與實施犯罪構成要件以外之行
    為，或以自己共同犯罪之意思，事先同謀，而由其中一部分人實施犯罪之行為者
    ，均為共同正犯，亦經大法官會議釋字第一０九號解釋在案。被告甲○○、丁○○二人，事前謀議以殺害第三人死亡為替身方式詐領保險金，推由被告甲○○對
    於同一被害人陳福來，先以火燒車加害未果後，再以將人車跌落山谷方式，致該
    被害人死亡並因而得以領取保險金，顯係基於單一之殺人犯意，接續二個殺人行
    為之舉動，而組成一個殺人行為之全部，應僅成立單純之一個殺人罪，至被告丁○○雖未下手實施接續之二個殺人舉動，未有參與行為之分擔，然既與被告甲○○事前有所謀議，自亦應與下手實施殺人之被告甲○○，同負共同殺人正犯全責
    。另其等二人所犯行使偽造私文書罪，彼此相互間；及其等二人所犯詐欺取財罪
    ，與已判決確定之己○○、丙○○、乙○○三人間；均就各該犯罪之實施互具犯
    意聯絡及行為分擔，均應論以各該犯罪之共同正犯。其等二人所犯共同殺人、共
    同行使偽造私文書、及共同詐欺取財三罪，互有方法結果之牽連關係，均應各從
    一重之共同殺人罪處斷。其等二人偽造要保書所犯行使偽造私文書罪部分，雖未
    經檢察官起訴，然因與已起訴之殺人及詐欺取財二罪部分，具有裁判上一罪之牽
    連犯關係，為起訴效力所及，本院自應併予審判。又其等二人所犯第一次火燒車
    之地點，係在郊外山區，且據警員蕭國川到庭證稱火燒車後車子停在路邊，自無
    致生公共危險之虞，併予敘明。原審認被告甲○○、丁○○二人罪證明確，因予
    論罪科刑，固非無見。惟查被告丁○○並未教唆被告甲○○自殺（理由詳如後述
    ），乃原判決竟認被告丁○○此部分係犯教唆自殺未遂罪，已有未合；且原判決
    就偽造要保書行使偽造私文書部分，未併予審判，及未沒收該偽造之署押，亦有
    未當。被告甲○○、丁○○二人，上訴意旨均否認殺人犯行，分別指摘原審對其
    等判決不當，雖均無足取；惟原審各該部分判決既有可議，自屬無可維持，應由
    本院將原判決關於被告甲○○殺人及其定執行刑部分，暨被告丁○○部分，均予
    以撤銷改判。爰分別審酌被告甲○○、丁○○二人之素行，其等為貪圖不義之財
    ，不惜謀議殘害他人生命詐領保險金，及係由被告甲○○接續以火燒車及跌落山
    谷方式，殺害被害人陳褔來，惡性重大，被告丁○○僅事前謀議加害被害人陳福
    來，未實際參與加害之行為，犯罪情節較輕，暨其等犯後避重就輕之態度，及迄
    未賠償被害人家屬等一切情狀，對被告甲○○改量處無期徒刑，並依法宣告褫奪
    公權終身；另對被告丁○○改量處有期徒刑十五年，以資懲儆。又上開新光百年
    長青壽險繳費八年期有體檢契約要保書上偽造之丙○○署押，不問屬於犯人與否
    ，亦應依法併予宣告沒收。至其上蓋之丙○○印文，因屬真正之印文，爰不併
    予諭知沒收。
四、公訴意旨另略以：被告丁○○為圖得儘快領得保險金，乃教唆被告甲○○以自殺
    製造自己意外死亡之方式，向新光人壽詐領保險金，遂於八十四年一月二十六日
    ，與被告甲○○共同前往臺中市○○路五一０號協德汽車商行，由被告丁○○出
    資以六萬二千元之代價，購得車牌ＦＫ－三０一六號之自用小客車一輛，嗣再尋
    覓製造車禍自殺之適當地點，因當時被告甲○○在嘉義縣、市工作，對於嘉義地
    區之地形較為熟悉，乃於同年五月中旬某日晚上八時許，由被告丁○○駕駛一不
    詳車牌之自用小客車，跟隨被告甲○○所駕駛之車牌ＦＫ－三０一六號自用小客
    車，前往嘉義縣阿里山鄉○○○路三號橋附近停車勘察地形，經認該處適合製造
    車禍後，即由被告甲○○駕駛上開車牌ＦＫ－三０一六號自用小客車衝下山谷自
    殺，企圖以此方式假造成被告甲○○意外死亡之情況，以領取保險金額，惟因該
    車卡在山腰樹幹，被告甲○○因而未致生死亡之結果，因認被告丁○○另涉犯有
    刑法第二百七十五條第二項、第一項之教唆自殺未遂罪嫌云云。惟按犯罪事實應
    依證據認定之，無證據不得推定其犯罪事實，刑事訴訟法第一百五十四條定有明
    文。訊據被告丁○○則堅詞否認有何教唆被告甲○○自殺以領取保險金之犯行，
    並辯稱係被告甲○○為減輕自己刑責故意拖其下水，乃藉本案車禍事件誣陷其犯
    罪等語。經查當時拖吊被告甲○○汽車之證人謝麗美，並無法指證被告丁○○當
    時有與被告甲○○一同前往雇用吊車，且協德汽車商行老闆娘曾筱婷亦到庭證稱
    ：被告丁○○並非與被告甲○○同去購車之女子，因而被告甲○○所稱與被告丁○○一同去協德汽車商行買車，由被告丁○○付錢等情，已見不實，而有如前述
    。況依保險法第一０九條第一、二項規定：被保險人故意自殺者，保險人不負給
    付保險金額之責任；但保險契約載有被保險人故意自殺，保險人仍應給付保險金
    額之條款者，其條款於訂約後二年後始生效力。被告甲○○既係執意領得保險金
    ，且先前曾投保他公司，復有國泰人壽保險股份有限公司覆函、及保誠人壽保險
    股份有限公司之陳報狀在卷足稽，則其對此規定應已甚為清楚。且被告甲○○之
    保險始於八十三年五月份，距事發之八十四年五月份僅一年，既未滿二年，縱其
    自殺亦領不到保險金。又該處路旁有水泥樁，被告甲○○之車僅稍微離開路肩，
    即被水泥柱卡住，動彈不得，並未掉入山谷，如掉入山谷必死無疑。且路旁樹木
    甚小，如被告甲○○之車急衝而下，不被路旁水泥樁卡住的話，該株小樹必無法
    擋住，一衝即斷，此觀附卷之照片自明。更何況被告甲○○又聲稱被告丁○○另
    駕一車在後跟隨，果其所言屬實，則於被告甲○○自殺未遂，車卡在路邊之時，
    被告丁○○為何不將被告甲○○載回，或即找人拖吊？竟於隔數日後，始找謝麗
    美之夫拖吊？如被告丁○○見狀不救，棄被告甲○○而去，此後豈可能再共同犯
    案？故被告甲○○所稱被告丁○○逼其自殺，顯非實在。再者本件保險受益人並
    非被告丁○○，而係被告甲○○之父丙○○，雖係透過己○○投保，然事後證明
    被告丁○○可掌控保險金之領取，且被告甲○○與被告丁○○既係共犯，領取丙○○為受益人之保險金當然不成問題，反之若係被告丁○○教唆或逼迫被告甲○○自殺，萬一情況失控，被告丁○○豈非無法領得保險金？衡情被告丁○○應不
    致欲置被告甲○○於死地，而教唆其自殺。綜上足認被告丁○○此部分辯解，尚
    非不得採信，此外復查無其他積極證據，足認其有此部分犯行，其被訴此部分犯
    罪應屬不能證明。惟因公訴人認與上開成罪部份，具有方法結果之牽連關係，為
    裁判上一罪，依審判不可分之原則，爰不另於主文為無罪之諭知。
五、據上論斷，應依刑事訴訟法第三百六十九條第一項前段、第三百六十四條、第二
    百九十九條第一項前段，刑法第二十八條、第二百十六條、第二百十條、第二百
    七十一條第一項、第三百三十九條第一項、第五十五條、第三十七條第一項、第
    二百十九條，罰金罰鍰提高標準條例第一條前段，判決如主文。
本案經檢察官曾顯智到庭執行職務。
中      華      民      國    九十一    年      二      月     十九     日
                                  臺灣高等法院臺南分院刑事第二庭
                                      審判長法官  游  明  仁
                                            法官  蘇  重  信
                                            法官  林  永  茂
右正本證明與原本無異。
如不服本判決，應於判決送達後十日內向本院提出上訴狀，其未敘述理由者並應於提
出上訴狀後十日內向本院補提理由書（應附繕本)。
                                      法院書記官  劉  岳  文
中      華      民      國    九十一    年      二      月     十九     日
刑法第二百十六條：
行使第二百十條至第二百十五條之文書者，依偽造、變造文書或登載不實事項或使登
載不實事項之規定處斷。
刑法第二百十條：
偽造、變造私文書，足以生損害於公眾或他人者，處五年以下有期徒刑。
刑法第二百七十一條第一項：
殺人者，處死刑、無期徒刑或十年以上有期徒刑。
刑法第三百三十九條第一項：
意圖為自己或第三人不法之所有，以詐術使人將本人或第三人之物交付者，處五年以
下有期徒刑、拘役或科或併科一千元以下罰金。
